【裁判字號】    90,上易,2258
【裁判日期】    901205
【裁判案由】    詐欺
【裁判全文】
臺灣高等法院臺中分院刑事判決                    九十年度上易字第二二五八號
    上  訴  人
    即  被  告  乙○○
右上訴人因詐欺案件，不服台灣台中地方法院九十年度易緝字第三一一號中華民國九
十年九月四日第一審判決（起訴案號：台灣台中地方法院檢察署八十八年度偵續一字
第二一號），提起上訴，本院判決如左：
      主  文
原判決撤銷。
乙○○無罪。
      理  由
一、公訴意旨略以：被告乙○○在印尼開設香料生產工廠，因經營不善，欲結束營業
    ，其明知該廠房及土地因積欠印尼政府稅金一百多條，每條約新台幣（下同）一
    萬二千元，而無法過戶，竟意圖為自己不法之所有，隱瞞上開事實，而於民國八
    十四年二月二十四日，在台中市全國大飯店與告訴人丙○○訂立買賣合約書，將
    該廠房以二百五十萬元出售予告訴人，並約定移交日前未繳之稅金由被告負責繳
    清，致告訴人陷於錯誤，於訂約時當場交付訂金五十萬元。其後，被告又於同年
    四、五月間，將該廠房及土地出售予案外人林金鏞，並收取訂金六十萬元，惟因
    土地無法在約定期限內辦理過戶，案外人林金鏞要求退還訂金，被告乃於同年七
    月三日要求告訴人再交付六十萬元支票一紙，並以該六十萬元償還案外人林金鏞
    之訂金。嗣因土地遲遲未能辦理過戶，且被告亦避不見面，告訴人始知受騙，因
    認被告涉有詐欺罪嫌。
二、公訴人認為被告涉犯詐欺罪嫌，係以被告乙○○坦承該土地因欠稅金一百多條，
    每條要一萬二千元，至無法辦理過戶，並以向告訴人收取之六十萬價金償還案外
    人林金鏞訂金，被告雖否認詐欺，惟告訴人則指述歷歷，並有買賣合約書、收取
    支票條影本各一紙附卷可稽，另證人林金鏞亦到庭結證稱：曾向被告購買印尼位
    於其公司旁之廠房，並付訂金六十萬元，因未能在期限內過戶，致要求撤銷買賣
    ，退還訂金，科清堯所還之六十萬元應係告訴人所支付買賣金等語；並依社會常
    情推論，若被告確將欠稅一、二百萬之事告知丙○○，丙○○怎有可能仍支付價
    金，向被告乙○○購買該土地？且在前述買賣契約書中，乙○○並保證土地產權
    清楚，並負責完全辦理移轉登記，以此認定被告犯行足堪認定，所辯並不可採。
三、惟按犯罪事實應依證據認定之，無證據不得推定其犯罪事實；又不能證明被告犯
    罪者，應諭知無罪之判決；刑事訴訟法第一百五十四條、第三百零一條第一項，
    分別定有明文。而刑事訴訟法上所謂認定犯罪事實之證據，係指足以認定被告確
    有犯罪行為之積極證據而言，該項證據自須適合於被告犯罪事實之認定，始得採
    為斷罪資料；又認定不利於被告之事實，須依積極證據，苟積極證據不足為不利
    於被告事實之認定時，即應為有利於被告之認定，更不必有何有利之證據；如未
    能發現相當證據，或證據不足以證明，證據是否真實尚欠明顯，均不能以推測或
    擬制之方法，以為裁判基礎；又告訴人之告訴，係以使被告受刑事訴追為目的，
    是其陳述是否與事實相符，仍應調查其他證據以資審認；最高法院二十九年度上
    字第三一０五號、三十年上字第八一六號、五十三年度台上字第六五六號、五十
    二年度台上字第一三００號，復分別著有判例闡釋甚明。
四、訊據被告固承認於八十四年二月二十四日，在台中市全國大飯店與告訴人訂立買
    賣契約，將其位於印尼之香料廠房以二百五十萬元出售予告訴人，並先後收受告
    訴人交付之一百十萬元，惟堅決否認涉犯詐欺，辯稱：在雙方締約後，伊才發現
    在印尼欲移轉係爭廠房之所有權，需另行支付合新台幣一百二十萬元之稅金，伊
    無力支付，請求告訴人支付，並表明願在價金中扣除，然告訴人並不願意，買賣
    始無法完成；且伊並未將係爭廠房另行出售予案外人林金鏞，係因積欠林金鏞私
    人債務六十萬元，始將告訴人交付之六十萬元轉還林金鏞等語。經查：
（一）證人林金鏞於偵查中結證稱：「（問：有向乙○○買廠房？）有，他在我公司
      旁有一個廠房，時間忘了，我記得有付訂金六十萬元，以現金付給乙○○本人
      。」；「（問：後來工地出售之手續有無完成？）撤銷了，他錢也還我了，約
      二個月就還了，因未能在期限內完成過戶。」等語明確（參見八十八年度偵續
      一字第二一號第十一頁反面、第十二頁）。而被告亦於偵查中供稱：「（問：
      證人林金鏞說向你買此地付了六十萬元，之後於二個月後又把錢還他？）我是
      向他借的。」；「（問：如何還的？）用現金還的。」；「（問：是否拿此支
      票去還他？）不記得了。」；「（問：這六十萬到底從何而來的？）就是這筆
      他買廠房付的錢，是剛才所說的那張支票。」等語（參見上開卷第二十頁），
      此外復有被告手書內容為「茲中華民國八十四年七月三日乙○○收到丙○○支
      票一張帳號０００五七九臺灣土銀新營分行陸拾萬元整」之收據影本一份在卷
      可佐（參見八十七年度偵字第一三九四八號卷第七頁），則被告於該期間內確
      有就同一廠房、土地一物二賣之情形可以認定。
（二）惟按重行出售之行為雖有違誠信，但刑法第三百三十九條第一項詐欺罪，係以
      行為人意圖為自己不法之所有，施以詐術為其構成要件。若初無不法所有之意
      圖，僅因於訂立買賣契約後，履行前，另覓得願出高價之買主，因而一物兩賣
      ，致不願或不能履行先訂立之買賣契約，亦僅係債務不履行之問題，不能認有
      意圖為自己不法所有之詐欺情事。告訴人於本院調查時陳稱：「被告賣給我收
      訂金五十萬元之後又賣給林某多十萬元，林某後來說欠稅等糾紛不買，被告又
      要賣我，被告和我去找人頭後，我才知道很麻煩我也不要買了。被告因為林某
      不要又要賣我我不同意。買賣我買二百五十萬元，我給了一百多萬元，我查一
      查該廠欠一百二十萬元，被告要我再給一百二十萬元，去解決糾紛，要過戶給
      我，我不同意。」等語（參見本院卷第二十六頁），足見被告係因另覓得願出
      較高價買受之林某，始再將廠房出賣予林某，並非於與告訴人訂立買賣契約時
      ，即蓄意行詐。況告訴人亦不否認：被告已表明稅金部分願在契約價金內扣除
      ，而稅金一百二十萬元加上告訴人已給付之一百十萬元，並未超過原訂契約總
      價之二百五十萬元。足認被告並非不願履行買賣契約。告訴人係因自己之因素
      ，不願完成買賣。則本件應屬民事債務糾紛，買賣雙方應循民事程序謀求解決
      。此外，又查無任何積極證據足認被告有施用詐術使告訴人陷於錯誤之行為，
      亦無其他確切證據可資認定被告有詐欺取財之故意，揆諸前揭法條及判例意旨
      說明，尚不能以推測或擬制之方法，認定被告犯罪。原審未詳細審酌上情，致
      對被告為科行之判決，即有未合。被告上訴意旨，否認犯罪，指摘原審判決不
      當，為有理由，應由本院將原審判決撤銷，諭知被告無罪之判決。
五、據上論斷，應依刑事訴訟法第三百六十九條第一項前段、第三百六十四條、第三
    百零一條第一項，判決如主文。
本案經檢察官甲○○到庭執行職務。
中      華      民      國      九十     年      十二     月     五     日
                                    臺灣高等法院臺中分院刑事第九庭
                                          審判長法  官  陳  筱  珮
                                                法  官  康  應  龍
                                                法  官  趙  春  碧
右正本證明與原本無異。
不得上訴。
                                                書記官  陳  文  琴
中      華      民      國      九十     年      十二     月      六    日
                                                                        Ｉ


司法院資訊處製作；財團法人民間司法改革基金會備份。
